【裁判字號】    99,訴,81
【裁判日期】    991123
【裁判案由】    遷讓房屋等
【裁判全文】
臺灣臺北地方法院民事判決                99年度訴字第81號
原      告  交通部臺灣鐵路管理局
法定代理人  范植谷
訴訟代理人  龔維智律師
複代理人    李玉華
被      告  曾換文曾仁傳之承.
            張文通
            張文達
            陳慧
            劉宏兆
            劉祐攢
上  1   人
訴訟代理人  鍾亦琳律師
被      告  馮子祥
            高淑明
            馮威
            湯吉章
            湯鄭素
            湯陶
            湯慕萱
            施傅彩蓮
            楊雪
            張慧玲
上10人共同
訴訟代理人  林靜文律師
上列當事人間請求遷讓房屋等事件，本院於民國99年10月28日言
詞辯論終結，判決如下：
    主  文
被告應分別將如附表一所示房屋騰空遷讓返還原告，及自民國九
十六年四月一日起至返還房屋之日止，按月給付原告如附表二所
示金額。
原告其餘之訴駁回。
訴訟費用由被告負擔。
本判決原告勝訴部分於原告分別以如附表三所示金額供擔保後，
得假執行。但被告如分別以如附表三所示金額為原告預供擔保，
得免為假執行。
原告其餘假執行之聲請駁回。
    事實及理由
一、被告曾仁傳於訴訟進行中之民國99年3月26日死亡，繼承人
    為曾換文、曾萍，有戶籍謄本可稽（見訴字卷第126至128頁
    ），又曾萍已聲明拋棄繼承，此經本院依職權調閱本院99年
    度繼字第811號卷查明無訛，故原告具狀聲明由曾換文承受
    訴訟（見訴字卷第124頁），於法相符，應予准許。
二、被告曾換文、張文通、張文達、陳慧、劉宏兆、劉祐攢經
    合法通知，未於言詞辯論期日到場，核無民事訴訟法第386
    條各款所列情形，爰依原告之聲請，由其一造辯論而為判決
    。
三、原告起訴主張：臺北市○○區○○段二小段575-1地號土地
    （下稱系爭土地）及其上如附表一所示之房屋（下合稱系爭
    房屋）為中華民國所有，原告為管理機關。系爭房屋原配住
    予任職原告之如附表一所示員工，惟原配住人均已自原告機
    關退休，且部分業已死亡，依借貸之目的，當然應視為使用
    業已完畢，使用借貸關係歸於消滅，原告自得依民法第767
    條、第470條第1項前段規定請求被告返還系爭房屋。又依行
    政院人事行政局95年7月31日局授住字第0950305910號函內
    容，國有眷舍現住人准予續住至95年12月31日，並應於96年
    3月31日前返還，惟被告迄今仍未返還，為此原告另依民法
    第179條規定，請求被告給付占用系爭房屋相當於租金之不
    當得利。並聲明：(1)被告曾換文應將系爭土地上之1094建號
    即門牌號碼臺北市○○路○段266巷4弄1號2樓房屋騰空遷讓
    返還原告，及自96年4月1日起至返還房屋之日止，按月給付
    原告新臺幣（下同）10,422元。(2)被告張文通、張文達、陳
    慧應將系爭土地上之1097建號即門牌號碼臺北市○○路○
    段266巷4弄3號房屋騰空遷讓返還原告，及自96年4月1日起
    至返還房屋之日止，按月給付原告10,416元。(3)被告劉宏兆
    、劉祐攢應將系爭土地上之678建號即門牌號碼臺北市○○
    路○段266巷4弄2號房屋騰空遷讓返還原告，及自96年4月1日
    起至返還房屋之日止，按月給付原告10,422元。(4)被告馮子
    祥、高淑明、馮威應將系爭土地上之1111建號即門牌號碼
    臺北市○○路○段266巷4弄2號4樓房屋騰空遷讓返還原告，
    及自96年4月1日起至返還房屋之日止，按月給付原告10,422
    元。(5)被告湯吉章、湯鄭素卿、湯陶、湯慕萱應將系爭土
    地上之1112建號即門牌號碼臺北市○○路○段266巷4弄4號房
    屋騰空遷讓返還原告，及自96年4月1日起至返還房屋之日止
    ，按月給付原告10,416元。(6)被告施傅彩蓮應將系爭土地上
    之1115建號即門牌號碼臺北市○○路○段266巷4弄4號4樓房
    屋騰空遷讓返還原告，及自96年4月1日起至返還房屋之日止
    ，按月給付原告10,416元。(7)被告楊雪、張慧玲應將系爭土
    地上之1116建號即門牌號碼臺北市○○路○段266巷4弄6號房
    屋騰空遷讓返還原告，及自96年4月1日起至返還房屋之日止
    ，按月給付原告10,422元。(8)願供擔保，請准宣告假執行。
四、被告之抗辯：
  (一)被告馮子祥、高淑明、馮威、湯吉章、湯鄭素、湯陶
    、湯慕萱、施傅彩蓮、楊雪、張慧玲部分：
  1.依中央各機關學校國有眷舍處理要點第3點規定，被告無論
    係退休人員或原配住人遺眷之身分者，皆為合法現住人，可
    知對於配住並無列出時效限制，而以身分為解除條件。
  2.被告等配住人於數十年前進駐系爭房屋時，曾簽署台灣鐵路
    局員工住用宿舍保結書（下稱保結書），於附件第6點即載
    明「退撫人員依照有關退休規定辦理（其本人及配偶俱已亡
    故其子女皆已成年者應於夫婦死亡或子女成年日起個月內
    將宿舍交還鐵路局）」，可認原告早於被告等配住人與遺眷
    申請配住時，承諾系爭房屋配住人與遺眷可永久居住。
  3.原告對於系爭房屋處理方式一再變更，一下計畫辦理「以建
    讓售」諮詢被告意見，一下轉為支付搬遷補助費，卻與其他
    行政機關作法大相逕庭，所有搬遷成本與損失皆要求被告負
    擔，一再壓榨被告、消費被告對於任職機關的信任與忠誠度
    ，違反信賴保護原則及誠信原則。
  4.退萬步言，若鈞院認原告之請求實體上有理，惟於兩造使用
    借貸關係消滅後（設如原告所稱被告退休後3個月），原告
    請求權時效即開始起算，至原告起訴之日（98年9月21日）
    ，已罹於民法規定之15年請求權時效，被告主張時效抗辯。
    並聲明：(1)原告之訴駁回。(2)如受不利之判決，願供擔保請
    准宣告免為假執行。
  (二)被告劉宏兆、劉祐攢部分：
    未於最後言詞辯論期日到場，先前提出書狀略以：被告為中
    央各機關學校國有眷舍處理要點第3點規定之合法現住人，
    被告對於系爭房屋合法居住之權利，不因是否退休而有改變
    ，系爭房屋使用借貸之返還條件尚未成就，行政院人事行政
    局95年7月31日局授住字第0950305910號函性質上僅屬行政
    機關內部意見交換，無對世效力，亦無終止使用借貸關係之
    效力，原告之主張有違誠實信用原則及信賴保護原則。並聲
    明：(1)原告之訴駁回。(2)如受不利之判決，願供擔保請准宣
    告免為假執行。
  (三)被告曾換文部分：
    未於最後言詞辯論期日到場，先前到庭陳述略以：目前住在
    系爭房屋，引用其他被告抗辯理由。並聲明：原告之訴駁回
    。
  (四)被告張文通、張文達、陳慧部分：
    均未於言詞辯論期日到場，亦未提出書狀作何聲明或陳述。
五、原告主張：系爭土地及其上之系爭房屋均為中華民國所有，
    原告為管理機關。系爭房屋原配住予任職原告之如附表一所
    示員工，該等員工分別於如附表一所示時間退休，被告（該
    等員工或員工親屬）現占用系爭房屋等情，業據提出土地登
    記謄本、建物登記謄本、房屋稅籍證明書等件為證（見審訴
    字卷第9至23頁），且為到庭之被告所不爭執，而被告張文
    通、張文達、陳慧經合法通知，未提出書狀或於言詞辯論
    時到場爭執，堪信為真實。
六、得心證之理由：
  (一)被告占用系爭房屋，有無合法正當權源？
  1.按所有人對於無權占有或侵奪其所有物者，得請求返還之。
    對於妨害其所有權者，得請求除去之。有妨害其所有權之虞
    者，得請求防止之，民法第767條第1項定有明文。又以無權
    占有為原因，請求返還所有物之訴，苟被告對於原告就其物
    有所有權存在之事實，已無爭執，而僅以非無權占有為抗辯
    者，被告應就其抗辯有如何權源占有之事實證明之。如不能
    證明，應認原告之請求為正當（最高法院85年度台上字第11
    20號判決、72年台上字第2516號判決參照）。系爭土地及其
    上之系爭房屋均為中華民國所有，原告為管理機關，被告現
    占用系爭房屋，依上說明，被告抗辯有權占用系爭房屋，如
    不能證明有權占有之事實，原告請求被告騰空遷讓返還系爭
    房屋，自應認為正當。
  2.按因任職關係獲准配住宿舍，其性質為使用借貸，目的在使
    任職者安心盡其職責，是倘借用人喪失其與所屬機關之任職
    關係，當然應認依借貸之目的，已使用完畢，配住機關自得
    請求返還（最高法院91年台上字第1926號判例參照）。系爭
    房屋原配住予任職原告之如附表一所示員工，該等員工分別
    於如附表一所示時間退休，是於該等員工退休時，即喪失其
    與所屬機關（即原告）之任職關係，依借貸目的應認已使用
    完畢，使用借貸契約因而消滅，被告辯稱：被告對於系爭房
    屋合法居住之權利，不因是否退休而有改變，系爭房屋使用
    借貸之返還條件尚未成就等語，並非可採。
  3.被告另辯稱：本件應有行政院74年5月18日台74人政肆字第
    14927號函之適用，而得於退休後繼續住宿等語，然行政院
    行政院74年5月18日台74人政肆字第14927號函，係顧及事務
    管理規則修正前經「准予暫時續住」宿舍之退休人員所為之
    釋示，「准予續住至宿舍處理時為止」，乃賦與權責機關處
    理權限，非賦與退休人員永久居住宿舍之權利，宿舍貸與機
    關自有權決定宿舍是否准予續住，其所為催請返還宿舍之行
    為，即係處理行為，受催告返還宿舍之退休人員，應負有返
    還宿舍之義務（最高法院86年度台上字第1281號判決參照）
    ，故被告以此為辯，不足為有利於被告之認定。
  4.被告又辯稱：依中央各機關學校國有眷舍處理要點第3點規
    定，被告無論係退休人員或原配住人遺眷之身分者，皆為合
    法現住人等語，查該要點第3條固有關於合法現住人之定義
    ，惟該要點僅規定合法現住人於核定期限內遷出者得獲得補
    助費、貸款、以較低價格承購國民住宅等優惠，並未賦予被
    告永久居住系爭房屋之權利，是被告以該要點為據，認有權
    占用系爭房屋，仍屬無據。
  5.被告復辯稱：被告前曾簽署保結書，於附件第6點之記載，
    可認原告於被告等配住人與遺眷申請配住時，承諾系爭房屋
    配住人與遺眷可永久居住等語，然被告提出之保結書乃空白
    保結書（見訴字卷第25頁），則原配住人是否確有簽署該等
    內容之保結書，已非無疑，再徵之原告提出原配住人曾仁傳
    、張世權、劉宏兆、馮子祥、施孟宏所簽署之保結書（見訴
    字卷第64至68頁），並無被告所稱之附件第6點之記載，更
    難認被告就此所辯為真實。被告雖舉另案證人劉昌騏之證詞
    為證（見訴字卷第199至201頁），惟原告所提劉昌騏所簽署
    之保結書（見訴字卷第8頁），亦無所謂附件第6點之記載，
    況依劉昌騏之證言其與原告間就宿舍返還亦有爭訟（見訴字
    卷第200頁），其所為證言本有偏頗之虞，故難憑採。
  6.再者，原告依行政院函示，暫緩向退休人員請求返還系爭房
    屋，非因之即可認係賦予退休人員及其配偶永久居住宿舍之
    權利，而宿舍配住為私法上之使用借貸關係，本件原配住人
    至遲於81年間均已自原告機關退休，喪失與原告機關之任職
    關係，原告事後請求被告遷讓返還房屋，難認有何違反信賴
    保護原則及誠信原則。
  7.此外，已登記之不動產所有人之回復請求權，無民法第125
    條消滅時效規定之適用（司法院大法官會議釋字第107號解
    釋參照），系爭房屋業已完成登記，有建物登記謄本可按（
    見審訴字卷第10至16頁），是原告依民法第767條所有物返
    還請求權之規定請求被告返還系爭房屋，無請求權罹於時效
    之可能，故被告所為時效抗辯，顯無可採。
  8.綜上，被告未能證明渠等有權占用系爭房屋之事實，故原告
    依民法第767條所有物返還請求權之規定，訴請被告騰空遷
    讓返還系爭房屋，洵屬有據。
  (二)原告訴請被告給付相當於租金之不當得利，有無理由？
    另按無法律上之原因而受利益，致他人受損害者，應返還其
    利益，民法第179條規定明確，又無權占有他人土地，可能
    獲得相當於租金之利益，為社會通常之觀念（最高法院61年
    台上字第1695號判例參照），是原告訴請被告給付相當於租
    金之不當得利，並非無憑。再按城市地方房屋之租金，以不
    超過土地及其建築物申報總價年息百分之10為限，土地法第
    97條第1項著有規定，而該條規定於租用基地建築房屋準用
    之，土地法第105條亦有明文，而所謂土地之申報總價，依
    土地法第148條規定係指土地所有權人依土地法所申報之地
    價，而公有土地則以公告地價為申報地價，免予申報，土地
    法施行法第25條、平均地權條例施行細則第21條均有明定，
    另就基地租金之數額，除以基地申報地價為基礎外，尚須斟
    酌基地之位置，工商業繁榮之程度，承租人利用基地之經濟
    價值及所受利益等項，並與鄰地租金相比較，以為決定（最
    高法院68年台上字第3071號判例參照）。查：系爭土地位處
    臺北市中山區，步行至八德路2段約1分鐘路程，從八德路2
    段往東可接復興北路，往西可接建國北路，交通便捷，又系
    爭房屋屬水泥磚造4層樓建物，此經本院至現場勘驗明確，
    有勘驗筆錄、現場照片可憑（見訴字卷第110至115頁），本
    院審酌上情，認原告所主張相當於租金之不當得利，應以系
    爭土地當年度公告地價乘以占用面積加上系爭房屋經鑑定之
    價值之總額，以年息百分之8計算為適當。是以，被告自96
    年4月1日起無權占用系爭房屋，應按月給付原告如附表二所
    示相當於租金之不當利益，當可認定。
七、從而，原告依民法第767條規定，訴請被告騰空遷讓返還系
    爭房屋，另依民法第179條規定，訴請被告自96年4月1日起
    至返還系爭房屋之日止，按月給付如附表二所示之不當得利
    金額，為有理由，應予准許，逾此部分請求，則屬無據，應
    予駁回。
八、本件原告勝訴部分，兩造分別陳明願供擔保請准聲請宣告假
    執行或免為假執行，核無不合，爰分別酌定如附表三所示之
    相當之擔保金額，予以准許。至原告敗訴部分，其假執行之
    聲請失所附麗，應予駁回。
九、本件事證已臻明確，兩造其餘攻防方法及所提證據，業經審
    酌，核與本件判決結果無影響，爰不逐一論述，併此敘明。
十、本件兩造雖均一部勝訴，一部敗訴，惟原告敗訴之部分極微
    ，本院認訴訟費用仍應由被告全部負擔為適當，爰依職權酌
    定如主文第3項所示。
十一、據上論結，本件原告之訴一部為有理由，一部為無理由，
      依民事訴訟法第79條、第390條第2項、第392條第2項，判
      決如主文。
中    華    民    國    99    年    11    月    23    日
                  民事第六庭  法  官  張文毓
以上正本係照原本作成。
如對本判決上訴，須於判決送達後20日內向本院提出上訴狀（須
附繕本）。
如委任律師提起上訴者，應一併繳納上訴審裁判費。
中    華    民    國    99    年    11    月    29    日
                              書記官  賴敏慧
附表一
┌──┬────┬────┬─────────┬────┬────────────────┐
│編號│配住員工│被  告  │坐落土地          │ 建號   │門牌號碼                        │
│    │退休時間│        │                  │        │                                │
├──┼────┼────┼─────────┼────┼────────────────┤
│ 1  │曾仁傳  │曾換文  │臺北市○○區○○段│ 1094   │臺北市○○路○段266巷4弄1號2樓   │
│    │67.4.16 │        │二小段575-1地號   │        │                                │
├──┼────┼────┼─────────┼────┼────────────────┤
│ 2  │張世權  │張文通  │同上              │ 1097   │臺北市○○路○段266巷4弄3號      │
│    │74.11.1 │張文達  │                  │        │                                │
│    │        │陳慧  │                  │        │                                │
├──┼────┼────┼─────────┼────┼────────────────┤
│ 3  │劉宏兆  │劉宏兆  │同上              │ 678    │臺北市○○路○段266巷4弄2號      │
│    │79.9.1  │劉祐攢  │                  │        │                                │
├──┼────┼────┼─────────┼────┼────────────────┤
│ 4  │馮子祥  │馮子祥  │同上              │ 1111   │臺北市○○路○段266巷4弄2號4樓   │
│    │59.6.1  │高淑明  │                  │        │                                │
│    │        │馮威  │                  │        │                                │
├──┼────┼────┼─────────┼────┼────────────────┤
│ 5  │湯吉章  │湯吉章  │同上              │ 1112   │臺北市○○路○段266巷4弄4號      │
│    │81.10.1 │湯鄭素│                  │        │                                │
│    │        │湯陶  │                  │        │                                │
│    │        │湯慕萱  │                  │        │                                │
├──┼────┼────┼─────────┼────┼────────────────┤
│ 6  │施孟宏  │施傅彩蓮│同上              │ 1115   │臺北市○○路○段266巷4弄4號4樓   │
│    │70.8.1  │        │                  │        │                                │
├──┼────┼────┼─────────┼────┼────────────────┤
│ 7  │張承家  │楊雪    │同上              │ 1116   │臺北市○○路○段266巷4弄6號      │
│    │77.11.1 │張慧玲  │                  │        │                                │
└──┴────┴────┴─────────┴────┴────────────────┘
附表二
┌──┬────┬─────────────┬────────────┬─────┬──────────────┐
│編號│被告    │占用房屋                  │土地價值（公告地價乘以占│房屋價值  │每月應返還之不當得利金額【（│
│    │        │                          │用面積，元以下4捨5入）  │          │土地價值+房屋價值）×8％÷12│
│    │        │                          │                        │          │，元以下4捨5入】            │
├──┼────┼─────────────┼────────────┼─────┼──────────────┤
│ 1  │曾換文  │臺北市○○路○段266巷4弄1號│54,200元×18.3475＝     │256,181元 │8,337元                     │
│    │        │2樓                       │994,435元               │          │                            │
├──┼────┼─────────────┼────────────┼─────┼──────────────┤
│ 2  │張文通  │臺北市○○路○段266巷4弄3號│54,200元×18.3375＝     │256,053元 │8,333元                     │
│    │張文達  │                          │993,893元               │          │                            │
│    │陳慧  │                          │                        │          │                            │
├──┼────┼─────────────┼────────────┼─────┼──────────────┤
│ 3  │劉宏兆  │臺北市○○路○段266巷4弄2號│54,200元×18.3475＝     │256,181元 │8,337元                     │
│    │劉祐攢  │                          │994,435元               │          │                            │
├──┼────┼─────────────┼────────────┼─────┼──────────────┤
│ 4  │馮子祥  │臺北市○○路○段266巷4弄2號│54,200元×18.3475＝     │256,181元 │8,337元                     │
│    │高淑明  │4樓                       │994,435元               │          │                            │
│    │馮威  │                          │                        │          │                            │
├──┼────┼─────────────┼────────────┼─────┼──────────────┤
│ 5  │湯吉章  │臺北市○○路○段266巷4弄4號│54,200元×18.3375＝     │256,053元 │8,333元                     │
│    │湯鄭素│                          │993,893元               │          │                            │
│    │湯陶  │                          │                        │          │                            │
│    │湯慕萱  │                          │                        │          │                            │
├──┼────┼─────────────┼────────────┼─────┼──────────────┤
│ 6  │施傅彩蓮│臺北市○○路○段266巷4弄4號│54,200元×18.3375＝     │256,053元 │8,333元                     │
│    │        │4樓                       │993,893元               │          │                            │
├──┼────┼─────────────┼────────────┼─────┼──────────────┤
│ 7  │楊雪    │臺北市○○路○段266巷4弄6號│54,200元×18.3475＝     │256,181元 │8,337元                     │
│    │張慧玲  │                          │994,435元               │          │                            │
└──┴────┴─────────────┴────────────┴─────┴──────────────┘
附表三
┌──┬────┬───────┬───────┐
│編號│        │原告供擔保金額│被告供擔保金額│
├──┼────┼───────┼───────┤
│ 1  │曾換文  │85,394元      │256,181元     │
├──┼────┼───────┼───────┤
│ 2  │張文通  │85,351元      │256,053元     │
│    │張文達  │              │              │
│    │陳慧  │              │              │
├──┼────┼───────┼───────┤
│ 3  │劉宏兆  │85,394元      │256,181元     │
│    │劉祐攢  │              │              │
├──┼────┼───────┼───────┤
│ 4  │馮子祥  │85,394元      │256,181元     │
│    │高淑明  │              │              │
│    │馮威  │              │              │
├──┼────┼───────┼───────┤
│ 5  │湯吉章  │85,351元      │256,053元     │
│    │湯鄭素│              │              │
│    │湯陶  │              │              │
│    │湯慕萱  │              │              │
├──┼────┼───────┼───────┤
│ 6  │施傅彩蓮│85,351元      │256,053元     │
├──┼────┼───────┼───────┤
│ 7  │楊雪    │85,394元      │256,181元     │
│    │張慧玲  │              │              │
└──┴────┴───────┴───────┘

司法院資訊處製作；財團法人民間司法改革基金會備份。
